【裁判字號】    95,易,1198
【裁判日期】    951017
【裁判案由】    侵占等
【裁判全文】
臺灣高雄地方法院刑事判決              95年度易字第1198號
公  訴  人  臺灣高雄地方法院檢察署檢察官
被      告  甲○○
                    1
上列被告因侵占等案件，經檢察官提起公訴（95年度調偵字第30
2 號、95年度偵字第8627、11769 號），本院判決如下：
    主  文
甲○○意圖為自己不法之所有，而侵占自己持有他人之物，處有
期徒刑拾月。又動產擔保交易之債務人，意圖不法之利益，將標
的物遷移，致生損害於債權人，處有期徒刑肆月。又動產擔保交
易之債務人，意圖不法之利益，將標的物出質，致生損害於債權
人，處有期徒刑陸月。應執行有期徒刑壹年陸月。
    事  實
一、緣甲○○自民國93年11月25日起，以其所有車號ZW-4977 號
    自小客車（下稱A 車），向泰安產物保險股份有限公司（下
    稱泰安產險公司）投保汽車竊盜險，雙方並簽立有汽車保險
    契約。嗣該車於94年1 月24日上午8 時許，在高雄市三民區
    ○○○路與河堤路口失竊，甲○○於向高雄市政府警察局鼎
    金派出所報案後，即向泰安產險公司提出理賠申請，該公司
    乃依前開保險契約約定，於同年6 月7 日理賠新臺幣（下同
    ）1,014,457 元予甲○○，並依上開保險契約「陸、汽車竊
    盜損失保險條款」第9 條第1 項之約定取得A 車之所有權。
    詎甲○○於同年8 月29日上午8 時許，在高雄縣大寮鄉○○
    ○路與台88號快速道路交岔口附近尋獲A 車後，竟基於意圖
    為自己不法所有之犯意，將上開自小客車易持有為所有而侵
    占入己，即於同年9 月5 日前某日委託不知情之友人鄭慶國
    代為出售該車，鄭慶國遂先以不知情之友人廖人豪名義，請
    領A 車之新牌照（車號為7300-XA 號），並將A 車過戶至廖
    人豪名下，繼經不知情之仲介商劉宏昌仲介，於同年9 月5
    日，將A 車以88萬元之價格出售予不知情之宇宙中古汽車商
    行負責人黃司宇，並將A 車登記於該車行會計洪玉盈名下，
    黃司宇再於同年9 月6 日，將A 車以95萬元之價格出售予不
    知情之全旺汽車商行負責人李秉寰，造成泰安產險公司之損
    害。嗣於同年10月4 日，泰安產險公司經查詢得知上開自小
    客車早已於同年8 月29日尋獲，始知悉上情。
二、甲○○另於94年2 月17日向遠東商業銀行股份有限公司（下
    稱遠東銀行）申辦汽車貸款30萬元，並於同年月21日以其所
    有之車號E8-6421 號自小客車（下稱B 車）為標的，設定動
    產抵押，為動產擔保交易之債務人。雙方約定貸款期限自94
    年3 月18日起至97年1 月18日止，分35期攤還，每期償還11
    ,370 元 ，並約定標的物應存放於甲○○位於高雄市三民區
    ○○○路543 巷29號10樓之住所，而於貸款未完全清償前，
    不得任意將B 車遷移或為其他處分，嗣於95年2 月間，遠東
    銀行並將上開債權及動產抵押權轉讓予裕融企業股份有限公
    司（下稱裕融公司）。詎甲○○於貸得上開貸款後，自95年
    1 月18日即第11期起，即拒不繳款，並基於意圖不法利益之
    犯意，於95年3 月31日前某日，將B 車遷移至高雄縣甲仙鄉
    某不詳處所，致裕融公司因追索無著而受有損害。
三、甲○○復於94年4 月29日向華南商業銀行股份有限公司（下
    稱華南銀行）辦理汽車貸款160 萬元，並於同年5 月18日以
    其所有之車號ZY-5977 號自小客車（下稱C 車）為標的，設
    定動產抵押，為動產擔保交易之債務人。雙方約定貸款期限
    自94年4 月29日起至99年5 月13 日 止，分60期攤還，每期
    償還30,194元，並約定標的物應存放於甲○○上揭住處，而
    於在貸款未完全清償前，不得任意將C 車遷移或為其他處分
    ，嗣於95年1 月18日，華南銀行並將上開債權及動產抵押權
    轉讓予台灣歐利克股份有限公司（下稱歐利克公司）。詎甲
    ○○於貸得上開貸款後，自94年10 月28 日即第7 期起，即
    拒不繳款，並基於意圖不法利益之犯意，於95年1 月間某日
    ，在高雄市○○區○○路76之1 號附近，將C 車出質交付予
    不知情之友人鄭博仁以作為借款之擔保，致歐利克公司公司
    因追索無著而受有損害。
四、案經泰安產險公司訴由高雄市政府警察局移請暨裕融公司、
    歐利克公司訴請臺灣高雄地方法院檢察署檢察官偵查起訴。
    理  由
一、證據能力之判斷：
    按被告以外之人於審判外之言詞或書面陳述，除法律有規定
    者外，不得作為證據，刑事訴訟法第159 條第1 項定有明文
    。又被告以外之人於審判外之陳述，雖不符前4 條之規定，
    而經當事人於審判程序同意作為證據，法院審酌該言詞陳述
    或書面陳述作成時之情況，認為適當者，亦得為證據。當事
    人、代理人或辯護人於法院調查證據時，知有第159 條第1
    項不得為證據之情形，而未於言詞辯論終結前聲明異議者，
    視為有前項之同意，刑事訴訟法第159 條之5 亦定有明文。
    關於證人吳連發、鄭慶國、廖人豪、劉宏昌、黃司宇及李秉
    寰分別於警詢中之陳述、車輛協尋電腦輸入單、泰安產險公
    司理賠計算書、領款收據、汽車各項異動登記（註銷牌照）
    書、切結書、泰安產險公司汽車保險自用汽車條款、汽車買
    賣合約書、車輛竊盜資料查詢報表、泰安產險公司汽車險理
    賠申請書、動產擔保交易登記證明書、貸款暨動產抵押契約
    書、查訪照片、還款明細資料、本票影本、利息分攤及入金
    狀況一覽表、債權移轉證明書、動產擔保交易（動產抵押）
    移轉契約書、訪視報告書等證據，被告甲○○於本院行準備
    程序時，均表示對於證據能力無意見等語（本院卷第25頁參
    照），且當事人均未於本院審理過程中聲明異議，本院審酌
    前開證據作成時之情況均屬正常，且與本案相關之待證事實
    具有關連性，認適當作為證據，依前開刑事訴訟法第159 條
    之5 之規定，認上開證據均具有證據能力。
二、事實之認定：
    (一)犯罪事實欄一部份（即被訴侵占A 車部分）：
      訊據被告矢口否認有何侵占犯行，辯稱：伊不知道A 車尋
      獲後應交給保險公司，伊是在不知情之狀況下將A 車賣掉
      云云。經查：
      1.被告自93年11月25日起，以其所有之A 車向泰安產險公
        司投保汽車竊盜險，雙方並簽立有汽車保險契約，嗣該
        車於94年1 月24日上午8 時許，在高雄市三民區○○○
        路與河堤路口失竊，被告於向高雄市政府警察局鼎金派
        出所報案後，即向泰安產險公司提出理賠申請，該公司
        乃於同年6 月7 日理賠1,014,457 元予被告，嗣於同年
        8 月29日上午8 時許，被告在高雄縣大寮鄉○○○路與
        台88號快速道路交岔口附近尋獲A 車後，即於同年9 月
        5 日前某日委託不知情之友人鄭慶國代為出售該車，鄭
        慶國遂先以不知情之友人廖人豪名義，請領A 車之新牌
        照（車號為7300-XA 號），並將A 車過戶至廖人豪名下
        ，復經不知情之仲介商劉宏昌仲介，於同年9 月5 日，
        將A 車以88萬元之價格出售予不知情之宇宙中古汽車商
        行負責人黃司宇，並將A 車登記於該車行會計洪玉盈名
        下，黃司宇再於同年9 月6 日，將A 車以95萬元之價格
        出售予不知情之全旺汽車商行負責人李秉寰等情，業據
        證人即泰安產險公司汽車竊盜險專員吳連發於警詢中證
        述明確（95年度調偵字第302 號卷所附警卷第20、21頁
        參照），亦據證人鄭慶國、廖人豪、劉宏昌、黃司宇及
        李秉寰於警詢中證述綦詳（同上警卷第5 至19頁餐照）
        ，復有車輛協尋電腦輸入單1 紙（同上警卷第24頁參照
        ）、泰安產險公司理賠計算書1 紙（同上警卷第25頁參
        照）、領款收據1 紙（同上警卷第26頁參照）、汽車各
        項異動登記（註銷牌照）書1 紙（同上警卷第27頁參照
        ）、切結書1 紙（同上警卷第29頁參照）、泰安產險公
        司汽車保險自用汽車條款1 份（同上警卷第30、31頁參
        照）、汽車買賣合約書1 紙（同上警卷第32頁參照）、
        車輛竊盜資料查詢報表1 紙（同上警卷第35頁參照）及
        泰安產險公司汽車險理賠申請書1 紙（本院卷第62頁參
        照）附卷可稽，且為被告所不爭執，應堪認屬實情。
      2.至被告雖辯稱：伊不知道A 車尋獲後應交給保險公司，
        伊是在不知情之狀況下將A 車賣掉云云；惟查，觀諸被
        告與泰安產險公司所簽立之前開保險契約所附「汽車保
        險自用汽車條款」，其中「陸、汽車竊盜損失保險條款
        」第9 條第1 項約定：「被保險汽車發生本保險承保範
        圍內之損失時，自被保險人通知本公司之日起，逾30日
        仍未尋獲者，被保險人應辦理牌照註銷手續，並將該車
        之一切權益及下列有關物件等移轉本公司後，本公司應
        於15日內賠付之：…。」（同上警卷第31頁參照），而
        被告既於A 車失竊後之94年5 月30日辦理車輛失竊註銷
        牌照登記，泰安產險公司亦於同年6 月7 日理賠完畢，
        有汽車各項異動登記（註銷牌照）書1 紙（同上警卷第
        27頁參照）及泰安產險公司理賠計算書1 紙（同上警卷
        第25頁參照）附卷可據，參諸前揭約定，泰安產險公司
        此時業已取得A 車之所有權，職是，倘爾後尋獲A 車，
        被告即應將A 車交付予泰安產險公司。而被告行為時已
        年滿40歲，高雄工專畢業，於化工公司擔任技術員，並
        無智能或精神障礙之情事，且具相當生活閱歷，即難對
        上開明載於保險契約之約定全然諉為不知，況被告於申
        請保險理賠時，復簽立有載明「…倘於領款後接到尋獲
        該車之通知，保證立即轉告貴公司，並願負協助領回之
        義務。」等文字之切結書1 紙（同上警卷第29頁參照）
        ，益證被告確實知悉於其領取保險金時，A 車已歸於泰
        安產險公司所有乙情，甚為灼然。從而，被告上揭辯詞
        ，純係事後卸責之詞，尚不足以採信。
      3.基此，被告明知於其領取保險金後，依保險契約之約定
        ，A 車之所有權已屬於泰安產險公司所有，竟於尋獲A
        車後，不惟未交還泰安產險公司，復將之出賣予他人，
        其具易持有為所有而侵占A 車之犯意甚為明確，是被告
        此部分之侵占犯行，堪予認定。
    (二)犯罪事實欄二部分（即被訴債務人不法遷移B 車部分）：
      訊據被告矢口否認有何債務人不法遷移標的物之犯行，辯
      稱：伊並未將B 車遷移他處，B 車一直都放在伊住處附近
      ，只是伊沒有固定車位云云。經查：
      1.被告於94年2 月17日向遠東銀行申辦汽車貸款30萬元，
        並於同年月21日以其所有之B 車為標的，設定動產抵押
        ，為動產擔保交易之債務人。雙方約定貸款期限自94年
        3 月18日起至97年1 月18日止，分35期攤還，每期償還
        11,370 元，並約定標的物應存放於甲○○位於高雄市
        三民區○○○路543 巷29號10樓之住處，而於貸款未完
        全清償前，不得任意將B 車遷移或為其他處分，嗣於95
        年2 月間，遠東銀行將上開債權及動產抵押權轉讓予裕
        融公司，而被告於貸得上開貸款後，自95年1 月18日即
        第11期起，即未再繳款等情，業據被告自承不諱，並有
        動產擔保交易登記證明書2 紙（95年度他字第2792號卷
        第4 、6 頁參照）、貸款暨動產抵押契約書1 紙（同上
        卷第5 頁參照）、動產擔保交易（動產抵押）移轉契約
        書1 紙（同上卷第7 頁參照）、還款明細資料1 份（同
        上卷第8 、9 頁參照）在卷可據，應堪認定為實情。
      2.至被告雖辯稱：伊並未將B 車遷移他處，B 車一直都放
        在伊住處附近，只是伊沒有固定車位云云。惟查，被告
        於偵查中即已自承：車子目前在甲仙，因為伊在那裡種
        水果等語（同上卷第17頁參照），繼於本院審理中，先
        係供承：伊已於94年9 月間將B 車開回高雄縣甲仙鄉等
        語（本院卷第35頁參照），復又改稱：B 車一直都放在
        伊住處附近，只是伊沒有固定車位云云（本院卷第83頁
        參照），則被告關於是否遷移B 車至他處一節，其所述
        顯然前後不一，則其上揭辯解是否可採，已非無疑。而
        告訴人即裕融公司於93年3 月間曾多次至被告住處察看
        ，發現B 車確實已未停放於該處乙情，亦有告訴人所提
        出之查訪照片2 幀在卷可憑（同上卷第10頁參照），足
        見被告前揭辯解顯不足採信。是被告此部分違反動產擔
        保交易法不法遷移標的物之犯行，事證明確，亦堪以認
        定。
    (三)犯罪事實欄三部分（即被訴債務人不法出質C 車部分）：
      此部分之犯罪事實，業據被告於本院審理中坦承不諱（本
      院卷第84頁參照），並有貸款暨動產抵押契約書1 份（95
      年度他字第1721號卷第5 、6 頁參照）、本票影本1 紙（
      同上卷第7 頁參照）、動產擔保交易登記證明書2 紙（同
      上卷第8 、13頁參照）、利息分攤及入金狀況一覽表1 份
      （同上卷第9 、10頁參照）、債權移轉證明書1 紙（同上
      卷第11頁參照）、動產擔保交易（動產抵押）移轉契約書
      1 紙（同上卷第12頁參照）、訪視報告書1 紙（同上卷第
      15頁參照）及查訪照片5 幀（同上卷第16至18頁參照）在
      卷可稽，足見被告前揭自白與事實相符，應堪採為認定被
      告有罪之證據，則被告此部分違反動產擔保交易法不法出
      質標的物之犯行，亦洵堪認定。
三、論罪與科刑：
    (一)本案相關法律之比較適用：
      按行為後法律有變更者，適用行為時之法律；但行為後之
      法律有利於行為人者，適用最有利於行為人之法律，刑法
      第2條 第1 項定有明文。次按有關新舊法之比較，應就罪
      刑有關之共犯、未遂犯、想像競合犯、牽連犯、連續犯、
      結合犯以及累犯加重、自首減輕暨其他法定加減原因（如
      身分加減）與加減例等一切情形，綜其全部罪刑之結果而
      為比較（最高法院95年第8 次刑事庭會議決議參照）。查
      被告於前開行為後，刑法第33條及第51條第5 款業經總統
      於94年2 月2 日修正公布，並依刑法施行法第10條之1 規
      定自95年7 月1 日施行。職是，本件自應就被告行為前、
      後相關法律有修正者，依前揭規定暨決議意旨加以綜合比
      較以資適用。茲說明如下：
      1.動產擔保交易法第38條債務人不法遷移標的物罪，原規
        定法定刑為「3 年以下有期徒刑、拘役或科或併科6,00
        0 元以下罰金」，且依修正前刑法第33條第5 款及罰金
        罰鍰提高標準條例第1 條前段，規定罰金數額應為10元
        以上；然修正後刑法第33條第5 款提高罰金數額為新臺
        幣1,000 元以上，並以百元計算之。是以該罪修正後關
        於有期徒刑、拘役等自由刑雖未加以變更，惟就罰金數
        額下限則予以提高，故修正後之法律效果對行為人而言
        較屬不利，準此，應以修正前之規定對於被告較為有利
        。
      2.修正前刑法第335 條第1 項普通侵占罪原規定法定刑為
        「5 年以下有期徒刑、拘役或併科1,000 元以下罰金」
        ，且依修正前刑法第33條第5 款及罰金罰鍰提高標準條
        例第1 條前段，規定罰金數額應為10元以上；然依刑法
        施行法第1 條之1 規定，修正後該條之法定刑度應為「
        5 年以下有期徒刑、拘役或併科新臺幣30,0 00 元以下
        罰金」，而修正後刑法第33條第5 款提高罰金數額為新
        臺幣1,000 元以上，並以百元計算之。是以該罪修正後
        關於有期徒刑、拘役等自由刑雖未加以變更，惟就罰金
        數額下限則予以提高，故修正後之法律效果對行為人而
        言較屬不利，準此，應以修正前之規定對於被告較為有
        利。
      3.新修正刑法第51條第5 款之規定，有期徒刑定應執行刑
        之上限，由不得逾20年提高為不得逾30年，此屬相當科
        刑規範之變更。比較新舊法之規定，應以修正前之刑法
        第51條第5 款之規定較有利於被告。
      4.綜上，依前開決議整體比較結果，本件以修正前之刑法
        規定較有利於被告，爰依修正後刑法第2 條第1 項前段
        之規定，適用行為時即修正前之舊法。
    (二)核被告所為，就犯罪事實欄一部份，係犯修正前刑法第33
      5 條第1 項普通侵占罪；就犯罪事實欄二部分，係犯動產
      擔保交易法第38條債務人不法遷移標的物罪；就犯罪事實
      欄三部分，係犯動產擔保交易法第38條債務人不法出質標
      的物罪。按動產擔保交易法第38條所定各種行為，分屬不
      同之構成要件，均可獨立成罪（臺灣高等法院暨所屬法院
      88年法律座談會討論意見參照），是被告所犯上開3 罪，
      犯意各別，行為互殊，應予分論併罰。爰審酌被告為圖一
      己私利，竟恣意將尋獲惟已歸屬於告訴人泰安產險公司所
      有之A 車侵占入己，嗣並將該車出賣予他人得款88萬元，
      復以附條件買賣之方式購買B 車及C 車後，竟僅僅繳納部
      分價款即將B 車遷移他處，並將C 車出質他人，致告訴人
      裕融公司及歐利克公司分因追索無著而不得不利用司法程
      序迫使被告出面解決，造成告訴人利益損失及成本增加，
      且就A 車及C 車部分，被告迄今未能與告訴人達成和解賠
      償，自應受有相當程度之刑事非難，惟念及其犯後坦承部
      分犯行，而B 車業已交還告訴人裕融公司，有交車協議書
      1 紙可參（本院卷第38頁參照），裕融公司所受之損害稍
      有減輕等一切情狀，各量處如主文所示之刑，並依修正前
      刑法第51條第5 款之規定，定其應執行之刑，以資懲戒。
據上論斷，應依刑事訴訟法第299 條第1 項前段，動產擔保交易
法第38條，刑法第2 條第1 項前段、第11條、修正前刑法第335
條第1 項、第51條第5 款，罰金罰鍰提高標準條例第1 條前段，
判決如主文。
本案經檢察官呂乾坤到庭執行職務。
中    華    民    國    95    年    10    月    17    日
                  刑事第四庭  審判長法  官  郭玫利
                                    法  官  陳明呈
                                    法  官  陳振嘉
如不服本判決，應於收受送達後10日內向本院提出上訴書狀。
以上正本證明與原本無異。
中    華    民    國    95    年    10    月    17    日
                                    書記官  顏宗貝
附錄本案判決論罪科刑法條：
動產擔保交易法第38條
動產擔保交易之債務人，意圖不法之利益，將標的物遷移、出賣
、出質、移轉、抵押或為其他處分，致生損害債權人者，處3年
以下有期徒刑、拘役或科或併科6,000元以下之罰金。
中華民國刑法第335條第1項
意圖為自己或第三人不法之所有，而侵占自己持有他人之物者，
處5 年以下有期徒刑、拘役或科或併科 1 千元以下罰金。


司法院資訊處製作；財團法人民間司法改革基金會備份。
